【裁判字號】    94,自,177
【裁判日期】    951012
【裁判案由】    竊佔
【裁判全文】
臺灣臺北地方法院刑事判決    九十四年度自字第一七七號
自  訴  人  己○○
代  理  人  莊明翰律師
被      告  丁○○
選任辯護人  劉紹猷律師
被      告  戊○○
            丙○○
            甲○○
上列被告因竊佔案件，經自訴人提起自訴，本院判決如下：
    主  文
丁○○、戊○○、丙○○、甲○○均無罪。
    理  由
一、自訴意旨略以：
（一）被告乙○○（另行審結）將其位於臺北市○○○路○段一
      六四號「時代廣場大廈」Ａ棟房地出租予被告戊○○經營
      「老田寮客家美食館」，惟渠等竟將屬於時代廣場大廈全
      體區所有權人之共有法定空地（按即「時代廣場大廈」所
      坐落之臺北市○○區○○段第六十地號土地；下稱共有法
      定空地）予以竊佔，設置排油煙設備及冷氣設備，作為渠
      等經營美食館之所需。
（二）被告丁○○將其位於臺北市○○○路○段一八０號及一八
      二號「時代廣場大廈」Ｃ棟房地出租予被告甲○○及被告
      丙○○分別經營「候門小館」及「恩瑞眼鏡有限公司」。
      被告甲○○為經營「候門小館」之需要，竊佔「時代廣場
      大廈」共有法定空地設置空調冷卻設備、排油煙設備及儲
      放瓦斯桶。被告丙○○則為經營「恩瑞眼鏡有限公司」之
      需要，竊佔「時代廣場大廈」共有法定空地作為其所經營
      眼鏡公司宣傳之用。
（三）因認被告丁○○、戊○○、丙○○、甲○○四人均涉犯刑
      法第三百二十條第二項之竊佔罪嫌等語。
二、按犯罪事實應依證據認定之，無證據不得認定其犯罪事實，
    又不能證明被告犯罪者，應諭知無罪之判決，刑事訴訟法第
    一百五十四條第二項、第三百零一條第一項分別定有明文。
    又所謂認定犯罪事實之證據，係指足以認定被告確有犯罪行
    為之積極證據而言，該項證據自須適合於被告犯罪事實認定
    ，始得採為斷罪資料；又苟未能發現相當證據，或證據不足
    以證明，自不能以推測或擬制之方法，以為裁判基礎；且在
    訴訟上用以證明事實之證據，須於通常一般之人均不致於有
    所懷疑，而得確信其為真實之程度者，始得據以為有罪之認
    定，倘其證明尚未達到此一程度，而有合理之懷疑性存在，
    致使無從為有罪之確信時，即應為無罪之判決。最高法院二
    十九年上字第三一０五號、四十年台上字第八六號、七十六
    年台上字第四九八六號判例意旨參照。刑法第三百二十條第
    二項之竊佔罪，行為人須具有意圖為自己或第三人不法利益
    之主觀犯意，及以己力支配他人不動產並排除他人使用而獲
    取不法利益之客觀舉動。亦即行為人之行為是否構成竊佔罪
    ，主觀上必須證明行為人有為自己或他人不法利益之意圖，
    客觀上則必須證明行為人有以己力支配他人之不動產、並排
    除他人使用之事實，且須證明占用該不動產對行為人而言有
    何不法利益可圖，苟欠缺其一，即無構成竊佔罪之餘地。如
    行為人無此種意圖及犯意，係出於過失誤會或誤認者，縱有
    客觀之竊佔行為，亦因欠缺主觀因素而不構成該罪。
三、自訴人己○○認被告丁○○、戊○○、丙○○、甲○○四人
    涉有上開犯嫌，無非係以時代廣場大廈現場照片、時代廣場
    大廈區分所有權人第一次會議會議記錄、臺北市松山地政事
    務所九十五年四月十九日北市松地二字第０九五三０三四二
    六００號函暨附件土地複丈成果圖、時代廣場大廈管理規約
    等，資為論據。
四、訊據被告丁○○、戊○○、丙○○、甲○○四人，被告丁○○坦承出租前揭房地予被告丙○○、甲○○營商，而被告戊○○、丙○○、甲○○則均坦承承租前揭房地之事實，惟均
    否認有何竊佔犯行。被告丁○○辯稱：伊將其所有臺北市○○○路○段一八０號、一八二號分別出租予被告甲○○及被
    告丙○○使用，於租賃契約上即已載明出租範圍僅限於伊所
    有權範圍所及可單獨使用部分，承租人丙○○、甲○○有無
    逾越承租部分而佔用時代廣場大廈共有法定空地，實係承租
    人個人行為，伊自始毫無所悉，亦無參與等語；被告丙○○
    辯稱：伊自七十六年開始承租一樓，承租的時候，冷氣及冷
    卻水塔就在原來的地方，以前是用種植植物方式來擋油煙，
    後來有做一個廣告板，二十年來歷任管理委員會都沒有說伊
    竊佔，且伊於自訴人提起自訴後，業已將廣告版拆除，並將
    冷氣主機搬移，伊無竊佔意圖等語；被告甲○○辯稱：七十
    八年伊就承租該店，所有設備是原來就有了，而淨水設備等
    也有依照管理委員會的要求改善，每一任的主委都沒有意見
    ，而「候門小館」正門左側平台面積約六點零六平方公尺，
    屬出租人丁○○所有房屋之附屬專用部分，伊與出租人無條
    件開放給含自訴人及其家屬之時代廣場大廈Ｃ棟住戶作使用
    ，本身使用共用部分所受利益遠小於失去上揭平台使用權之
    不利益，且亦與Ｃ棟管理委員會就伊佔用部分及上揭平台成
    立「土地暫行互相交換使用協議書」，伊並無竊佔犯行等語
    ；被告戊○○則辯稱：伊為節省開支及避免改變現狀遭到鄰
    居反對，故援用前承租人大倉日本料理十幾年前早已裝設之
    排油煙設備，並將分離式冷氣改為懸掛於承租房屋之後方，
    幾乎未改變原來之裝設位置，與自訴人與大多數住戶裝設鐵
    鋁窗及冷氣於牆面上之行為類似，且住戶自由停放腳踏車於
    上揭設備旁避風雨，伊從未加以移除，足徵伊絕無故意竊佔
    之意圖，且自訴人指摘伊竊佔之部分，實係陽台下方之「平
    台」，非「時代廣場大廈」之共同使用部分，故其法定所有
    人仍為原建商北橋建設股份有限公司，伊為合法承租人，當
    然有權使用含「平台」之所承租房屋，伊不構成竊佔等語。
五、本院經查：
（一）被告戊○○承租臺北市○○○路○段一六四號經營「老田
      寮客家美食館」，並於「時代廣場大廈」之共有法定空地
      設置排油煙設備及冷氣設備，以及被告丁○○將其位於臺
      北市○○○路○段一八０號及一八二號之房地出租被告甲○○經營「候門小館」及被告丙○○經營「恩瑞眼鏡有限
      公司」，被告甲○○並設置空調冷卻設備、排油煙設備及
      儲放瓦斯桶、而被告丙○○則裝置冷氣設備、廣告板於「
      時代廣場大廈」共有法定空地之事實，業據被告丁○○、
      甲○○、丙○○三人所坦承不諱，並有「時代廣場大廈」
      現場照片、「時代廣場大廈」區分所有權人第一次會議會
      議記錄、租賃契約書及公證書、臺北市松山地政事務所九
      十五年四月十九日北市松地二字第０九五三０三四二六０
      ０號函暨附件土地複丈成果圖、「時代廣場大廈」管理規
      約在卷可按（見本院卷第三、四、六、七、九至十五、八
      三至九六、一六九至一七一頁）；至被告戊○○雖坦承裝
      置排油煙及冷氣設備，然辯稱其所佔用部分，係「平台」
      非「空地」，故非屬「時代廣場大廈」之共有法定空地，
      且其出租人乙○○依民法時效取得規定，已得請求登記為
      該「平台」所有權人，伊當然有權使用云云，被告戊○○
      並提出臺北市○○○路○段一六四號之建築改良物測量成
      果圖以資佐證（見本院卷第一八一至一八四頁），然被告
      戊○○所承租之上開房屋係坐落於臺北市○○區○○段第
      六十地號土地上，有臺北市土地登記謄本可資參酌（見本
      院卷第一八五頁），且被告戊○○於臺北市○○○路○段
      一六四號佔用臺北市○○區○○段第六十地號九點四二及
      一點八五平方公尺、被告甲○○於臺北市○○○路○段一
      八０號佔用六點零八平方公尺、被告丙○○於臺北市○○○路○段一八二號則佔用一點五平方公尺之事實，有臺北
      市松山地政事務所九十五年四月十九日北市松地二字第０
      九五三０三四二六００號函暨附件土地複丈成果圖在卷得
      考（見本院卷第一六九至一七一頁），故被告戊○○經營
      之「老田寮客家美食館」、以及被告丁○○將其位於臺北
      市○○○路○段一八０號及一八二號之房地出租被告甲○○經營「候門小館」及被告丙○○經營「恩瑞眼鏡有限公
      司」，均有佔用「時代廣場大廈」共有法定空地之事實，
      首堪認定，被告戊○○辯稱係佔用平台而非共有法定空地
      云云，尚非可採。
（二）被告戊○○所承租之臺北市○○○路○段一六四號房屋雖
      佔用臺北市○○區○○段第六十地號共有法定空地九點四
      二及一點八五平方公尺、被告甲○○於臺北市○○○路○
      段一八０號亦佔用六點零八平方公尺、被告丙○○於臺北
      市○○○路○段一八二號則佔用一點五平方公尺，業如前
      述，然核渠三人所佔用之面積均非過鉅，且其上所放置之
      物品均屬可得移動之物，復佐以自訴人所提出之現場照片
      亦見該共有法定空地上另有其他住戶放置腳踏車等物於其
      上（見本院卷第三頁），是被告戊○○、甲○○、丙○○
      於放置上開物品時，主觀上是否確知所佔用位置屬於法定
      共有空地而有排除他人使用該不動產之不法意圖，且客觀
      上所為是否足以排除其他共有人使用該共有法定空地，均
      非無疑，另參酌被告丙○○於本件自訴繫屬後已先後遷移
      冷氣主機並拆除廣告看板，為自訴代理人所自承無訛（見
      本院卷第九三頁背面、二六０頁背面），而被告甲○○亦
      就所佔用共有法定空地與「時代廣場大廈」Ｃ棟管理委員
      會簽立「土地暫行互相交換使用協議書」，有該協議書可
      參（見本院卷第二０四至二一０頁），是就竊佔罪構成要
      件析之，已難認被告戊○○、甲○○、丙○○有何不法利
      益之意圖，自與竊佔他人不動產之犯罪，難以相提並論，
      是被告戊○○、甲○○、丙○○辯稱無竊佔犯意等語，尚
      堪採信。
（三）自訴人雖另指訴被告甲○○、丙○○設置上開設備時，依
      與被告丁○○間租賃契約之約定，必先經被告丁○○同意
      方得設置，是被告丁○○與被告甲○○、丙○○兩人間有
      竊佔之犯意聯絡及行為分擔，故被告丁○○亦該當刑法第
      三百二十條第二項竊佔罪云云，然被告甲○○、丙○○所
      為尚與刑法竊佔罪要件有間，則被告丁○○係僅出租上開
      房屋予被告甲○○、丙○○二人，自難認被告丁○○有何
      共同竊佔犯行。
六、綜上所述，自訴人所舉證據僅可證明被告戊○○、甲○○、
    丙○○佔用「時代廣場大廈」共有法定空地之部分面積，然
    被告戊○○、甲○○、丙○○並無竊佔之不法意圖，已如前
    述，且被告丁○○僅係房屋出租人，並無佔用共有法定空地
    之行為，是本件尚屬民事糾葛，從而本件自訴人所舉證據無
    法證明被告四人有何竊佔犯行，此外，本院復查無其他積極
    證據足以證明被告確有自訴人指訴之犯行，參諸前揭法律規
    定及說明，不能證明被告犯罪，自應均為被告無罪之諭知。
七、刑事訴訟法第三百一十九條第一項規定：「犯罪之被害人得
    提起自訴」，故必須因犯罪而被害之人，始得提起自訴；非
    因犯罪而被害之人，不得提起自訴，且該條項所稱犯罪之被
    害人，以因犯罪而直接被害之人為限，於財產法益被侵害時
    ，必須其財產之所有權人，或對於該財產有事實上管領力之
    人，因他人之犯罪行為，而其管領權受有侵害時，始能認為
    直接被害之人（最高法院六十八年台上字第二一四號判例，
    三十二年非字第六八號判例意旨參照）。而辯護人雖具狀辯
    稱：本案被竊佔之土地非自訴人所有，其係依公寓大廈管理
    條例所組織之管理人，並非直接被害人，有二十四年院字第
    一三○六號解釋可稽，其不得提起自訴，本件自訴不合法等
    語。然本件自訴人係以區分所有權人及管理委員會主任委員
    身分，而以自己之名義提起本件自訴，有自訴狀在卷足憑（
    見本院卷第一、二頁），且本院審理中自訴代理人亦陳稱：
    自訴人是以共有人的身分提出自訴等語無訛（見本院卷第五
    七頁），而自訴人原為「時代廣場大廈」管理委員會主任委
    員，有大廈區分所有權人會議紀錄可佐（見本院卷第九至十
    五頁），且自訴人亦係「時代廣場大廈」住戶即臺北市○○○路○段一七八號十四樓之所有權人，而該房屋亦係坐落於
    臺北市○○區○○段六十地號（即「時代廣場大廈」共有法
    定空地）土地上，亦有自訴人建物登記謄本附卷可稽（見本
    院卷第一三一頁），是自訴人既以「時代廣場大廈」共有法
    定空地之區分所有權人身分提起本件自訴，參諸上開規定意
    旨，本件自訴自屬適法，要與自訴人提起自訴後有無繼續擔
    任主任委員無涉，自無判決不受理之餘地，特予敘明。
八、被告甲○○經合法傳喚，無正當理由不到庭，而本件係應諭
    知無罪之案件，爰依刑事訴訟法第三百零六條不待其陳述逕
    行判決。
據上論斷，應依刑事訴訟法第三百四十三條、第三百零六條、第
三百零一條第一項，判決如主文。
中    華    民    國    九十五    年   十   月  十二  日
                  刑事第十四庭審判長法  官  宋松璟
                                    法  官  李家慧
                                    法  官  劉煌基
以上正本證明與原本無異。
如不服本判決，應於判決送達後十日內向本院提出上訴狀 (應抄
附繕本)。
                                    書記官  陳豪達
中    華    民    國    九十五    年   十   月  十二  日


司法院資訊處製作；財團法人民間司法改革基金會備份。
